【裁判字號】    89,上訴,405
【裁判日期】    890607
【裁判案由】    偽造文書等
【裁判全文】
臺灣高等法院臺中分院刑事判決                  八十九年度上訴字第四○五號
    上  訴  人  臺灣台中地方法院檢察署檢察官
    被      告  庚○○○
    上  訴  人
    即  被  告  辛○○
    右  一  人
    選任辯護人  林坤勇    律師
右上訴人因被告等偽造文書等案件，不服台灣台中地方法院八十八年度訴字第九三二
號中華民國八年十一月二十五日、八十八年度訴緝字第七○三號中華民國八十九年一
月二十七日第一審判決（起訴案號：台灣台中地方法院檢察署八十七年度偵緝字第六
二八號、八十八年度偵字第一○五號、第三五三○號；移送併案審理：八十九年度偵
緝字第六號），本院判決如左：
    主  文
上訴駁回。
    事  實
一、庚○○○與其女兒辛○○，均明知彼此已無支付能力，竟基於意圖為自己不法所
    有及偽造私文書之概括犯意聯絡，(一)、共同參加癸○○○所招募，自民國（下同
    ）八十六年五月十日起至八十九年九月十日止，每會新台幣（下同）二萬元，採
    內標制之互助會，其等二人除以自己或配偶名義各參加二會外，另共同冒林德發
    、王衍欲、高漢章、鄧美珠之名義各參加一會，嗣於(1)八十六年六月十日，偽造
    鄧美珠以三千六百元競標之標單，(2)同年七月十日偽造王衍欲以三千六百元競標
    之標單，(3)同年八月十日以辛○○名義競標三千四百元，(4)同年九月十日以辛○○之夫鄧全勝名義競標三千四百六十元，(5)同年十一月十日偽造高漢章以四千元
    競標之標單，(6)八十七年一月十日偽造林德發欲競標之標單（金額不詳），(7)八
    十七年五月十日以庚○○○名義競標四千一百五十元，在癸○○○位於台中縣豐
    原市○○○路○段九十號家中參與投標，得標後，癸○○○不疑有詐，而依序交
    付會款五十三萬九千六百元、五十四萬三千二百元、五十五萬一千二百元、五十
    五萬一千二百元、五十三萬六千元、五十三萬元、五十四萬七千九百五十元予辛○○及庚○○○，足生損害於癸○○○、高漢章、王衍欲、鄧美珠、林德發，以
    上競標後，癸○○○即將標單丟棄。(二)、於八十六年間，庚○○○自任會首，與
    辛○○共同招募癸○○○、戊○○、己○○、甲○○、乙○○、鄧美珠、王衍欲
    等多人，參加自八十六年九月十日起至八十九年十一月十日止，每會二萬元採內
    標制之互助會，約定每月十日開標一次，並虛列丁○○、林德發為各參加二會之
    會員，使癸○○○等會員陷於錯誤，而交付第一次會首錢，庚○○○母女因而取
    得會款共六十六萬元（本會會員共三十八名，扣除丁○○、林德發各二會，及辛○○以自己名義參加一會，賸三十三名，每人二萬共六十六萬元）。又於八十七
    年二或三月十日，由庚○○○獨自偽造林德發以四或五千元競標之標單（正確時
    間、金額庚○○○已不復記憶），在其位於台中縣大雅鄉○○路二五二號家中參
    與投標，並向癸○○○等活會會員詐稱係林德發得標，及向每一活會會員各收取
    一萬六千元或一萬五千元之會款（二萬元扣除所標之利息），足生損害於林德發
    及癸○○○等活會會員，庚○○○偽造之標單於開完標後亦丟棄。(三)、於八十六
    年間，庚○○○獨自參加壬○○○所招募自八十六年十月二十日起至八十八年三
    月二十日止，每會五萬元採內標制之互助會，並於開標後之第一及第二會，即相
    繼以六千二百元、五千五百元標得。以上庚○○○及辛○○死會錢僅繳至八十七
    年六月，於次月即雙雙逃逸無蹤，癸○○○等人始知受騙。
二、案經被害人癸○○○、壬○○○、丁○○、戊○○、己○○、甲○○、乙○○訴
    由台灣台中地方法院檢察署檢察官偵查起訴及移送併案審理。
    理  由
一、訊據被告庚○○○對於右揭事實坦承不諱；訊據上訴人即被告（下稱被告）辛○○，固坦承參加告訴人癸○○○所招募之互助會二會，及除己身二會外，尚以高
    漢章、王衍欲、鄧美珠、林德發之名義向癸○○○標會六次，及招攬王衍欲、鄧
    美珠、丁○○參加以庚○○○為會首之互助會之事實，惟否認有詐騙之意思，辯
    稱：被告庚○○○如何以高漢章、王衍欲、鄧美珠、林德發之名義參加癸○○○
    所招募之互助會伊不清楚，伊完全係受其母庚○○○之託以該四人名義標會，得
    標後，會錢也是由會首直接交給庚○○○，又丁○○剛開始有同意參加二會，但
    後來又說要取消，伊有告訴其母，不知其母為何未將丁○○之名字刪掉，至於林
    德發伊則不清楚云云。經查：(一)、右揭事實，業據告訴人癸○○○、丁○○指訴
    綦詳，並有其等二人提出之互助會簿影本附卷可稽。又癸○○○於原審指稱：「
    （辛○○去標時寫何人的名字標會？）他都是寫如八六偵一Ｏ五上的名單的名字
    標。（每次辛○○他去標都是用標單嗎？）每次都用標單標。（辛○○標走的六
    會你會錢交給誰？）辛○○，都是交給他．．．六次都是辛○○去拿錢的，他母
    親開店根本沒空來拿，我庭呈他來拿錢的簽名單，他拿錢都簽冒標人頭的名字。
    」（見原審訴字第九三二號卷宗第十五頁反面－第十七頁反面），證人林德發於
    原審亦證稱：「我從來沒跟過庚○○○招募的互助會．．．我沒有跟過癸○○○
    的會，也從來沒有透過庚○○○或辛○○跟癸○○○的會」（見同上原審卷第三
    十七頁反面－第三十八頁），證人高漢章（現改名為高郡臨）於原審證稱：「我
    本來有透過鄧美珠跟癸○○○的會，一、二會後我就打電話告訴癸○○○說我不
    跟了，退會款是鄧美珠拿來給我的」等語（見同上原審卷第七十九頁），證人鄧
    美珠於原審證稱：「我並不認識癸○○○，但有透過庚○○○跟了癸○○○一會
    ，後來我頂了高漢章那一會，才會拿會款四、五萬元給他，但後來我又透過庚○○○說癸○○○的兩會我都不跟了，廖麗鳳有將會錢退還給我，我還跟她說我名
    字要刪掉，她說她會處理．．．我跟廖麗鳳的會是透過辛○○招的」等語（見同
    上原審卷第七十九頁反面），證人王衍欲於原審證稱：「我不認識癸○○○，我
    沒有跟癸○○○的會，我有跟庚○○○所招募的互助會，是透過辛○○介紹的，
    會款也都交給辛○○，我沒有和庚○○○直接接觸過」（見同上原審卷第九十一
    頁反面－第九十二頁），足徵高漢章、林德發、鄧美珠、王衍欲確從未或嗣無參
    加癸○○○之互助會，其中王衍欲從未跟被告庚○○○直接接觸過，一切均透過
    被告辛○○聯繫部分，亦為被告辛○○所不否認，是被告辛○○以王衍欲名義標
    會時，焉能諉為不知，將全部責任推給其母被告庚○○○，且四次得標會款既均
    為被告辛○○所領取，卻未交給名義上之該四人，其謂不知冒標乙事，不可採信
    。(二)、再者，丁○○於原審指稱：「辛○○本來欠我錢，她來找我叫我跟會，會
    錢她要繳，我是有答應跟一會，但想想不妥就沒有答應了，我都沒有繳過會首的
    錢，而且馬上跟辛○○說不要了，沒想到她以我名字跟了二會」（見同上原審卷
    第三十六頁）、「（你是否標了一會後，另一會就說要退？）因為辛○○有欠我
    錢，他說要以我名義跟兩會來抵債，我並沒有同意，後來他們要標會有叫我過去
    ，被告說是辛○○要標的，但怕其他會員認為一直是他們母女在標，所以叫我過
    去用手指說是我要標的。」（見原審訴緝字第七Ｏ三號卷第四十二頁）等語，且
    被告辛○○於原審供稱「互助會簿上會員的名字是我媽媽叫我抄的」（見原審訴
    字第九三二號卷第三十七頁反面），顯見丁○○係透過被告辛○○才參加該互助
    會，且互助會簿也是被告辛○○所寫，被告辛○○對其母被告庚○○○所招募之
    互助會涉入甚深。其等二人於八十七年七月間，同時不置理所參加或所招攬之前
    揭互助會並逃逸無蹤，要謂其渠等無犯意之聯絡，孰人能信？另被告辛○○於偵
    查中八十七年十一月二十三日被緝獲時，在檢察官偵訊中供稱：「八十六年十月
    我在國泰人壽做兼職之業務員，收入在一、二萬元間，有時候沒做，八十六年十
    月間，我母親在市場受僱做魚丸」等語（見偵緝字第六二八號偵查卷第十二頁）
    ，依被告辛○○及其母被告庚○○○當時不高之收入，竟參加羅阿卻的互助會八
    會，另自己招募的互助會六會（會首、辛○○各一會、丁○○、林德發各二會）
    ，其收入與支出顯不均衡，且於癸○○○之互助會部分，一開始即冒名連續搶標
    ，其等不法所有之意圖已昭然若揭。(三)、綜上所述，本件事證明確，被告所否認
    與辯解無非卸責飾詞，核無可採，其犯行洵堪認定。
二、被告等於標單上填寫「鄧美珠三千六百元」、「王衍欲三千六百元」、「高漢章
    四千元」、「林德發（金額不詳）」、「林德發四（或五）千元」，依習慣係表
    示鄧美珠、王衍欲、高漢章、林德發願標取該次會款並按月給付所標之利息，此
    項標單依刑法第二百二十條第一項規定以文書論；被告等偽造後復持以標會並向
    會首癸○○○及其自任會首之該互助會會員收取會款，自足以生損害於癸○○○
    、鄧美珠、王衍欲、高漢章、林德發及其自任會首之該互助會全部活會會員。核
    被告等所為，係犯刑法第二百十條、第二百十六條之行使偽造私文書罪、第三百
    三十九條第一項之詐欺罪。被告等就事實欄(一)、(二)、部分之犯罪行為，有犯意聯
    絡及行為之分擔，均為共同正犯。其等偽造署押為偽造私文書之部分行為，而偽
    造私文書之低度行為應為行使偽造私文書之高度行為吸收，均不另論罪；又以被
    告為會首之招募互助會之舉詐騙全部會員，侵害全部會員之財產法益，屬一行為
    觸犯數罪名之想像競合犯。被告等行使偽造私文書及詐欺之行為，均時間緊接、
    方法相同，觸犯構成要件相同之罪名，顯係基於概括犯意為之，均為連續犯，論
    以一罪，並加重其刑。被告等連續行使偽造私文書與連續詐欺二罪間，有方法結
    果之牽連犯關係，應從一重之連續行使偽造私文書罪處斷。檢察官聲請併案辦理
    部分（台灣台中地方法院檢察署八十九年度偵緝字第六號），與起訴事實同一，
    法院自得併予審理。原審依據上述理由，適用刑法第二十八條、第五十六條、第
    二百十條、第二百十六條、第三百三十九條第一項、第五十五條，罰金罰鍰提高
    標準條例第一條前段，並爰審酌被告庚○○○犯後坦認所為、頗具悔意，惟尚未
    與告訴人及其他被害人達成民事和解；被告辛○○係初犯、未具悔意、尚未與告
    訴人及其他被害人達成民事和解等情狀，量處被告庚○○○有期徒刑一年六月，
    被告辛○○有期徒刑八月之刑。另敘明前揭偽造之全部標單於開標後即已丟棄，
    業經告訴人癸○○○及被告陳明在卷，故未併予宣告沒收。另外，就被告辛○○
    未參與壬○○○召組之互助會，該部分不構成詐欺罪；被告辛○○亦未偽造丁○○及林德發之標單，被告庚○○○未偽造丁○○標單，該部分不構成行使為造私
    文書罪，均不另為無罪之諭知（詳如後述）。核其認事用法俱無不合，量刑亦稱
    允洽，檢察官據告訴人請求意旨，以被告等未解決債務，無和解誠意，指摘原判
    決量刑過輕而提起上訴；被告辛○○上訴意旨否認有何犯罪，指摘原判決不當，
    均無可採，上訴俱無理由，應予駁回。
三、公訴意旨另以：被告辛○○與其母被告庚○○○承前詐欺及偽造私文書之犯意，
    參加告訴人壬○○○所招募自八十六年十月二十日起至八十八年三月二十日止，
    每會五萬元之互助會各一會後，旋於八十六年十一月、十二月相繼得標，詎自八
    十七年六月間起即未續付死會會款，嗣並逃逸無蹤。又被告辛○○與其母被告庚○○○在以被告庚○○○為會首之前揭互助會中，共同偽造丁○○之標單，被告
    辛○○亦參與其母庚○○○偽造林德發標單之行為，參與投標，向活會會員詐騙
    會款。以上被告辛○○所為亦涉犯詐欺及行使偽造私文書之罪嫌；被告庚○○○
    亦涉犯偽造文書罪嫌（丁○○標單部分）云云。
四、按犯罪事實應依證據認定之，無證據不得推定其犯罪事實，刑事訴訟法第一百五
    十四條定有明文。又事實之認定，應憑證據，如未能發現相當證據，或證據不足
    以證明，自不能以推測或擬制之方法，以為裁判基礎。最高法院四十年台上字第
    八六號判例參照。此部分公訴人認被告等亦涉犯刑法詐欺及行使偽造私文書之罪
    嫌，無非係以告訴人壬○○○及丁○○之指訴，及被告辛○○曾交付金額十五萬
    元（起訴書誤載為十五萬五千元）支票一張予壬○○○以繳納會款，並在被告帳
    戶提示兌現過壬○○○因給付會款所交付金額二十一萬元之支票一張為其依據。
    惟訊之被告辛○○雖坦認有該二張支票之交付與收受，然堅詞否認有參加壬○○○之該互助會及取得會款，且無冒丁○○及林德發之名義標會，並以二十一萬元
    支票是其向被告庚○○○借錢時，其母所交付，而十五萬元支票則是被告庚○○○託其回台中順便拿給壬○○○等語置辯；訊之被告庚○○○固坦承列丁○○為
    參加兩會之會員，惟否認有冒丁○○名義標會之行為，辯稱：丁○○原來是跟兩
    會，於第二次開標時，其即以三千八百元標得一會，詎丁○○卻說會全不跟會款
    也不要了，伊方將該二會頂起來，又因互助會簿已發出，故未更改名義等語。經
    查，(一)、告訴人壬○○○稱：「兩會都是庚○○○去我家標的，兩會的會錢我都
    交給庚○○○，死會的錢我是去跟庚○○○收的」（見原審訴字第九三二號卷第
    十八頁），且壬○○○提出之互助會單原本中（閱後發還），經原審當庭勘驗結
    果，僅載有「麗鳳」二會，並未載辛○○為會員，此有原審八十八年六月二十四
    日訊問筆錄在卷可考（見同上原審卷第五十五頁反面）。而按被告辛○○果初即
    參加一會，會單上應會逕載其姓名才是，今會單上之名字、標會及收取會款者均
    為被告庚○○○之名，實無法僅據壬○○○之指訴，而認定被告辛○○有參加該
    互助會，或與其母被告庚○○○有犯意之聯絡。至支票貴在流通，被告庚○○○
    將其自壬○○○處取得之支票，借予被告辛○○，乃極為普通之事，又被告庚○○○託被告辛○○轉交支票給壬○○○以繳納會款，亦無何異於常情之處，揆諸
    首揭判例意旨，尚非能據此揣測被告辛○○有此部分犯行。(二)、被告庚○○○為
    會首之互助會單上，雖載有「丁○○」、「林德發」之名字，惟丁○○於原審陳
    稱：「因為辛○○有欠我錢，她說要以我名義跟兩會來抵債，我並沒有同意，後
    來他們要標會有叫我過去，被告說是辛○○要標的，但怕其他會員認為一直是他
    們母女在標，所以叫我過去，用手指說是我要標的，標單三千八百元是我寫的，
    被告是以我做人頭」（見原審訴緝字第七Ｏ三號卷第四十二頁），足徵丁○○標
    得一會之會單係其所親寫，縱被告等以其為人頭，亦其所明知並願配合，與刑法
    偽造文書罪之構成要件顯然不合；又被告等嗣有無以丁○○名義再標得另一會？
    則非惟被告等否認，且無其他證據可資證明。又關於林德發被冒名標會乙節，據
    被告庚○○○於偵查中供陳：「（有無冒用林德發及丁○○之名義標會？）丁○○跟二會，標一會；另一會未標，讓給我，林德發未參加，我以他名字冒標。」
    （見偵緝字第六號偵查卷第十五頁反面），另於原審供陳：「（你是否有冒丁○○及林德發的名來當會員？）我只有用林德發的名義跟，沒用丁○○的名義來跟
    ．．．只有用林德發名義標了一會」（見原審訴字第九三二號卷宗第十八頁），
    可見冒林德發之名寫標單，參與競標，乃被告庚○○○一人單獨起意而為，與被
    告辛○○無涉。(三)、此外，復查無任何積極證據足資證明被告有何公訴人所指之
    此部分犯行，公訴人認為被告庚○○○、辛○○此部分被訴行為與前揭論罪科刑
    之犯行有連續犯裁判上一罪關係，乃不另為無罪之諭知。
據上論斷，應依刑事訴訟法第三百六十八條，判決如主文。
本案經檢察官丙○○到庭執行職務。
中      華      民      國    八十九     年      六       月     七     日
                                  臺灣高等法院臺中分院刑事第七庭
                                        審判長法  官  林  榮  龍
                                              法  官  黃  日  隆
                                              法  官  江  錫  麟
右正本證明與原本無異。
如不服本判決應於收受送達後十日內向本院提出上訴書狀，其未述上訴之理由者並
得於提起上訴後十日內向本院補提理由書（均須按他造當事人之人數附繕本）。
                                              書記官  謝  雅  惠
中      華      民      國    八十九     年      六       月     九     日
                                                                        Ｑ


司法院資訊處製作；財團法人民間司法改革基金會備份。
